【裁判字號】    97,消債抗,39
【裁判日期】    980323
【裁判案由】    抗告事件
【裁判全文】
臺灣基隆地方法院民事裁定            97年度消債抗字第39號
抗  告  人  甲○○
代  理  人  林契名律師
上列抗告人因更生事件對於中華民國97年10月9日本院97年度消
債更字第345號裁定提起抗告，本院裁定如下：
    主  文
抗告駁回。
抗告費用由抗告人負擔。
    理  由
一、本件抗告意旨略以：抗告人所有之不動產，除基隆市○○街
    6-1號建物及所坐落之基地（下稱系爭不動產），可能處分
    變價外，其餘土地根本無利用價值，無法移轉處分賣得價金
    ，原審逕以「稅務電子閘門財產所得調件明細表」所示形式
    上不動產公告現值為憑，據以認定不動產價值為新臺幣（下
    同）1,868,536元，實有不當。又基隆市○○街6-1號建物及
    其坐落基地雖經鑑價為205萬，扣除土地增值稅後，淨值為
    198萬4,624元，然現逢經濟危機，系爭2筆不動產無法以該
    價額拍賣成交並用以清償抗告人之所有債務。加以抗告人所
    有其餘不動產亦無法處分變賣，故抗告人縱非有「不能清償
    債務」之情形，亦有「不能清償之虞」之情形。再者，抗告
    人因前開強制執行程序之進行，亦無法清償全部之債務，且
    將使抗告人無自用住宅可居住，而致抗告人之生計更加困難
    。從而，抗告人顯有「不能清償債務」或「不能清償之虞」
    之情形存在，至為明顯，爰聲明請求廢棄原裁定並准許更生
    之聲請。
二、按債務人不能清償債務或有不能清償之虞者，得依本條例所
    定更生或清算程序，清理其債務，消費者債務清理條例（下
    稱本條例）第3條定有明文。蓋經濟上陷於困境之消費者，
    若任其於惡性循環之債務窘境中自生自滅，其將衍生嚴重之
    社會問題，致難以維持安定之社會經濟秩序，故有予之分別
    情形依更生或清算之程序清理其債務之必要，藉以妥適調整
    其與各相關債權人等間之權利義務關係，以謀求消費者經濟
    生活之更生機會，從而健全社會經濟發展。惟私法上債之關
    係，係以當事人間之信賴關係為基礎，為社會經濟組織之重
    要支柱，故當事人於以法律行為追求自己之利益之際，亦應
    顧及對方之利益，並考量債權債務在社會上之作用，本於誠
    實及信用之原則，行使其債權及履行其債務，故債務人之消
    費者欲以上開條例為其所負義務之調整者，自應本於誠信原
    則之本旨，僅在其不能清償債務或有不能清償之虞而使其陷
    於經濟上之困境時，始得准許之，以避免其藉此善意之立法
    而惡意圖謀減免債務，致使社會陷於道德之危險，並因此使
    信用緊縮而造成社會經濟之動盪。而所謂不能清償債務係指
    以債務人現實財產及信用無法清償全部債務﹔又所謂不能清
    償之虞，包括債務人財務困難，喪失工作或暫行停業，或其
    收入顯形減少或有停業之虞。是若債務人之資產已大於負債
    ，縱須經變價始能清償，亦難謂有不能清償或不能清償之虞
    。
三、經查，聲請人債務總金額為1,446,624元，名下擁有坐基隆
    市○○街6-1號房屋及其坐落基地等不動產共24筆，財產總
    額為1,868,536元等情，有債權人清冊及稅務電子閘門財產
    所得調件明細表一紙在卷可稽。抗告人固辯稱其所有前揭財
    產除基隆市○○街6-1號建物及所坐落之基地外，其餘土地
    並無利用價值，亦不能處分云云，然抗告人並未說明該等不
    動產受限於何法規而依法不得變賣處分，亦未提出曾嘗試變
    賣之證明，僅空言主張無法處分變價，難謂有據。另抗告人
    復主張其所有基隆市○○街6-1號建物及其坐落基地雖經鑑
    價為205萬，扣除土地增值稅後，淨值為1,984,624元，然現
    逢經濟危機，上開不動產根本無法以該價額拍賣成交云云，
    惟查，抗告人於95年2月向國泰世華商業銀行股份有限公司
    （下稱國泰世華銀行）借款110萬元，以及抗告人就上開建
    物及其坐落基地設定本金最高限額142萬元之抵押權予國泰
    世華銀行乙情，有國泰世華銀行97年12月15日陳報狀所附之
    貸款契約書及建物、土地登記簿謄本附卷可稽，衡諸常情，
    銀行於辦理不動產擔保貸款時，均先由徵信單位就借款人所
    提供擔保之不動產完成估價、鑑價工作，再依鑑價結果辦理
    擔保借款，故其貸與金額通常在鑑價金額之內，以憑保障其
    後不履行而拍賣擔保物完全取償，衡以抗告人亦自承系爭不
    動產扣除土地增值稅後淨值為1,984,624元乙情，足見系爭
    不動產縱不能以205萬元變價，然其市價與抗告人向國泰世
    華銀行借款時之價額應不致相差達56萬餘元，系爭不動產至
    少應有142萬元以上之價值。準此，抗告人如能妥善處分名
    下所有之不動產，當能完全清償所負之債務，自難認抗告人
    有何「不能清償債務」或「不能清償之虞」。況依抗告人所
    提出之勞工保險投保資料及96年度綜合所得稅各類所得清單
    資料，抗告人自96年7月2日起即任職於延瓊鋼鐵有限公司，
    96年度自該公司受領薪資為204,250元，換算平均每月薪資
    約為34,041元【計算式：204,250元÷6≒34,041元（元以下
    四捨五入）】，扣除行政院所公佈97年臺灣省最低生活費用
    9,829元，尚餘24,212元可供運用。是縱抗告人將名下所有
    不動產全數出賣後，所得之價金無法一次全部清償前揭債務
    ，然抗告人每月尚有24,212元可用以清償債務，抗告人自非
    不能清償債務或有不能清償之虞，則依上開之說明，當無調
    整抗告人與債權人及其他利害關係人間權利義務關係之必要
    。
四、綜上所述，本件抗告人既無不能清償債務或不能清償之虞，
    則其聲請更生顯然違背本條例第3條之規定，且該欠缺依法
    亦無從補正，是原審裁定依法駁回其更生聲請，並無不合，
    抗告人仍執前詞指摘原裁定不當，求予廢棄，為無理由，應
    予駁回。
五、依消費者債務清理條例第15條，民事訴訟法第495條之1第1
    項、第449條第1項、第95條、第78條，裁定如主文。
中    華    民    國    98    年    3    月    23    日
                  審判長法  官 徐世禎
                        法  官 陳湘琳
                        法  官 姚貴美
以上正本係照原本作成。
本裁定不得抗告。
中    華    民    國    98    年    3    月    23    日
                        書記官 詹小瑤


司法院資訊處製作；財團法人民間司法改革基金會備份。
